臺灣臺北地方法院民事判決　　　　　　　93年度訴字第2117號
原　　　告　洪氏英科技股份有限公司
法定代理人　戊○○
訴訟代理人　陳武雄律師
　　　　　　蔡茂松律師
複代理人　　林新傑律師
被　　　告　中央租賃股份有限公司
法定代理人　己○○
訴訟代理人　陳國雄律師
複代理人　　蔚中傑律師
　　　　　　丁○○
受告知人　　國泰世華商業銀行股份有限公司
法定代理人　乙○○
訴訟代理人　甲○○
　　　　　　丙○○
上列當事人間請求返還本票事件，本院於民國94年4月1日言詞辯
論終結，判決如下：
    主  文
被告應返還原告新台幣壹佰捌拾玖萬元，及自民國九十三年五月
廿六日起至清償日止，按年息百分之五計算之利息。
原告其餘之訴駁回。
訴訟費用由被告負擔。
本判決原告勝訴部分於原告以新台幣陸拾萬元供擔保後得假執
行，但被告如以新台幣壹佰捌拾玖萬元為原告供擔保後得免為假
執行。
原告其餘假執行之聲請駁回。
    事實及理由
一被告之法定代理人原為陳田鈺，於本件審理中變更為己○○，
  並聲明承受訴訟(見本院卷第141、143頁)，應予准許。
二原告主張：原告於民國91年8月間與被告訂立租賃契約，原告
  預先開立各期租金之本票予被告，並依約如期兌現各期租金，
  依約被告應於原告支付第10期租金後返還部分履約保證金新台
  幣 (下同)3,112,500 元及於支付第19期租金後返還另一部分
  之履約保證金2,045,000元，然被告於原告如期兌現第10期租
  金後 (即92年7月15日)，竟不依約返還部分履約保證金
  3,112,500元，屢經催討，被告仍拒絕返還，原告於93年2月13
  日委任律師通知被告，就原告應付第18期及第19期租金計
  1,890,000元，原告表示願提前清償，而與被告應返還之部分
  履約保證金3,112,500元之債務互為抵銷，經抵銷後之餘額為
  1,222,500元。原告應支付之第18、19期之租金，業於91年8月
  29日簽發以如附表所示之本票予被告，嗣因被告積欠原告債務
  ，原告乃放棄期限利益，提前清償前開第18、19期之租金，並
  以前開律師函為抵銷之意思表示，同時請求被告返還其持有原
  告為支付第18、19期租金所簽發並交付如附表所示之本票，惟
  被告置之不理。被告占有系爭本票之法律上原因，已因原告清
  償債務而消滅，原告依民法第179條後段之規定，請求被告返
  還系爭本票予原告，如被告返還不能時，應償還該2紙本票之
  面額計1,890,000元予原告。並聲明：被告應返還如附表所示
  之本票予原告，如不能返還時，被告應返還原告1,890,000 元
  ，及自起訴狀繕本送達被告之日起至清償日止，按年息5%計算
  之利息。
二被告則辯以：原告所請求交付之系爭本票，被告已於91年9月
  交予國泰世華商業銀行股份有限公司 (下稱國泰世華銀行)作
  為擔保，並非轉讓票據權利，被告為委任國泰世華銀行取款而
  背書，票據權利人仍為被告。原告請求償還系爭本票之面額計
  1,890,000元部分，既然原告就系爭票據所表彰之金額已主張
  抵銷，則兩造間就此之債權債務已屬不存在，故原告就已抵銷
  之債權請求償還應無理由。並聲明：原告之訴駁回。
三兩造不爭執之事項：
  (一)原告於91年8月29日與被告訂立租賃契約，原告預先開立各
    期租金之本票(包含最後2期即第18、19期租金之系爭本票)
    予被告，並如期兌現各期租金，依約被告應於原告支付第10
    期租金後返還部分履約保證金3,112,500元及於支付第19期
    租金後返還另一部分之履約保證金2,045,000 元。
  (二)被告於原告如期兌現第10期租金後 (即92年7月15日)，不依
    約返還部分履約保證金3,112,500元，屢經催討，被告仍拒
    絕返還。
  (三)原告於93年2月13日委任律師發函通知被告，內容為：「茲
    代當事人洪氏英科技股份有限公司函知貴公司，就該公司應
    支付貴公司未到期之最後2期預以本票開立之租金，計
    1,890,000元，與貴公司應返還之部分履約保證金3,112,500
    元，於1,890,000元之範圍內相互抵銷，並請貴公司於函到7
    日內返還前揭本票及所積欠之全部履約保證金餘額
    3,267,500元，．．．」 (見本院卷第13-15頁)。即原告向
    被告表示其應給付被告第18、19期租金債務1,890,000元，
    與被告應返還原告之部分履約保證金3,112,500元之債務，
    於1,890,000元之範圍內相互抵銷。
五本件爭點及本院之判斷：
  (一)原告之租金債務與被告之履約保證金債務抵銷後，原告得請
    求被告返還系爭本票。
    1.原告主張：原告為支付被告第18、19期租金而簽發如附表
      所示之本票予被告，嗣因被告積欠原告履約保證金債務，
      原告以對被告第18、19期之租金債務，與被告對原告之部
      分履約保證金債務相抵銷後，被告占有系爭本票之法律上
      原因已因原告清償債務而消滅。被告則辯以：原告就系爭
      票據所表彰之金額已主張抵銷，則兩造間就此之債權債務
      已屬不存在，故原告就已抵銷之債權請求償還應無理由等
      語。
    2.民法第334條第1項本文規定：「二人互負債務，而其給付
      種類相同，並均屆清償期者，各得以其債務，與他方之債
      務，互為抵銷。」同法第179條規定：「無法律上之原因
      而受利益，致他人受損害者，應返還其利益。雖有法律上
      之原因，而其後已不存在者，亦同。」民法第181條前段
      規定：「不當得利之受領人，除返還其所受之利益外，如
      本於該利益更有所取得者，並應返還。」
    3.經查：
      (1)原告為支付被告第18、19期租金而簽發如附表所示之本
        票予被告，嗣因被告積欠原告履約保證金債務，原告以
        對被告之第18、19期租金債務，與被告對原告之履約保
        證金債務相抵銷，為兩造所不爭執。是以所抵銷之債務
        ，為原告對被告之第18、19期租金債務1,890,000元，
        與被告對原告之履約保證金債權1,890,000元，故原告
        對被告之第18、19期租金債務1,890,000元，及被告對
        原告之履約保證金債務1,890,000元，均因抵銷而消滅
        ，同時，被告對原告之第18、19期租金債權1,890,000
        元，及原告對被告之履約保證金債務1,890,000元，因
        而消滅。
      (2)被告於91年8月29日收受原告預先開立之第18、19期租
        金本票，而被告對原告之第18、19期租金債權
        1,890,000元，因原告於93年2月間表示債務相抵銷而消
        滅，則被告占有系爭本票之法律上原因亦因而消滅。
      (3)原告於91年8月29日為支付租金而簽發系爭本票交付被
        告時被告占有系爭本票雖有法律上原因，但嗣後被告之
        租金債權消滅，其占有系爭本票之法律上原因亦因此消
        滅，故被告應返還系爭本票予原告。
  (二)因被告不能返還系爭本票予原告，故被告應償還其價額
    1,890,000元。
    1.被告陳明系爭本票因被告背書轉讓予國泰世華銀行以為客
      票融資之用，已返還不能 (見本院卷第34頁、77頁)，兩
      造嗣後雖均稱：系爭支票係被告委任國泰世華銀行取款而
      非背書轉讓，被告為仍為系爭支票之票據權利人等語，受
      告知人國泰世華銀行則稱：被告向國泰世華銀行借款，被
      告已將票據權利轉讓給國泰世華銀行等語。
    2.按票據法上之背書依其目的不同，可分為票據權利轉讓背
      書與委任取款背書，而執票人以委任取款之目的，為背書
      時，應於匯票上記載之，此為票據法第40條第1項所明定
      ，依同法第144條之規定並為支票所準用。且票據為文義
      證券，票據權利人應以背書之連續證明其票據權利。
    3.系爭本票之發票人為原告、受款人為被告、支票背面有被
      告公司印文、國泰世華銀行印文 (見本院卷第60-61頁、
      第66-68頁)，則系爭支票之背書連續，且系爭支票上並未
      記載委任取款背書等文義，則兩造主張係委任取款背書，
      既經受告知人國泰世華銀行否認，兩造並未進而舉證證明
      ，尚難認為真實。
    4.至於93年2月20日93年裁全字第921號假處分之主文意旨為
      被告不得向擔當付款人為付款之提示及轉讓第三人，本件
      國泰世華銀行係於之前之91年9月2日即自被告受讓取得系
      爭支票（見本院卷第63頁），時間在假處分之前。則國泰
      世華銀行既係於假處分之前即受讓系爭支票，上開假處分
      並未禁止國泰世華銀行為付款之提示及追索票款，併予敘
      明。
    5.民法第181條規定：「不當得利之受領人，除返還其所受
      之利益外，如本於該利益更有所取得者，並應返還。但依
      其利益之性質或其他情形不能返還者，應償還其價額。」
      被告既不能返還系爭本票予原告，則被告應償還其價額即
      票面金額1,890,000元。
六綜上所述，兩造簽立租賃契約時，原告預先開立各期租金之本
  票(包含第18、19期租金之系爭本票)予被告，依約被告應於原
  告支付第10期租金後返還部分履約保證金3,112,500元，被告
  於原告如期兌現第10期租金後，未返還部分履約保證金
  3,112,500元，原告向被告表示原告應給付被告第18、19期租
  金債務1,890,000元，與被告應返還原告之部分履約保證金
  3,112,500元之債務，於1,890,000元之範圍內相互抵銷，故被
  告對原告之第18、19期租金債權1,890,000元，及原告對被告
  之履約保證金債務1,890,000元，均因而消滅。原告為支付租
  金而簽發系爭本票交付被告時被告占有系爭本票雖有法律上原
  因，但嗣後被告之租金債權消滅，則被告占有系爭本票之法律
  上原因亦因此消滅，故被告應返還系爭本票予原告，被告為向
  國泰世華銀行借款，將票據權利轉讓給國泰世華銀行，被告已
  不能返還系爭本票予原告，則被告應償還其價額即票面金額
  1,890,000元。從而，原告請求被告返還原告1,890,000元，及
  自起訴狀繕本送達之翌日即93年5月26日起至清償日止按年息
  5%計算之利息，為有理由，應予准許，至逾此部分之請求，為
  無理由，應予駁回。
七本件原告勝訴部分，原告陳明願供擔保聲請宣告假執行，核無
  不合，茲酌定擔保金額，予以准許，併依職權定相當之擔保金
  額宣告被告預供擔保而免為假執行。至原告敗訴部分，其假執
  行之聲請即失所附麗，應併予駁回。
八本件事證已臻明確，兩造所為之其他主張陳述並所提之證據，
  經審酌後，認均與本件之結論無礙，不再一一論述，併予敘明
  。
九結論：本件原告之訴為一部有理由、一部無理由，依民事訴訟
  法第79條、第390條第2項、第392條第2項判決如主文。
中　　華　　民　　國 　　94　　年　　4　　月　　15　　日
                  民事第五庭    法　官　周美雲
以上正本係照原本作成
如對本判決上訴，須於判決送達後20日內向本院提出上訴狀
中　　華　　民　　國 　　94　　年　　4　　月　　15　　日
                       　　　　 書記官　黃菀茹
